【裁判字號】    97,訴,343
【裁判日期】    980224
【裁判案由】    拆屋還地等
【裁判全文】
臺灣花蓮地方法院民事判決               97年度訴字第343號
原      告  甲○○
                        號5樓.
訴訟代理人  簡燦賢律師
複代理人    吳秋樵律師
被      告  丙○○
被      告  乙○○
上列當事人間拆屋還地事件，本院於98年2月10日言詞辯論終結
，判決如下：
    主  文
被告丙○○應將座落花蓮市○○段228地號土地上之一層鐵皮建
築改良物，如附圖斜線所示A部分（面積約22平方公尺）拆除，
並將上開占用之土地返還原告。
被告乙○○應將座落花蓮市○○段228號土地上一層木造、鐵皮
屋頂之建築改良物，如附圖斜線所示B部分（面積約為23平方公
尺）拆除，並將土地返還原告。
被告丙○○應給付原告新台幣參佰零捌元，及自97年10月29日起
至系爭土地遷讓返還原告止，按月給付原告新台幣壹佰伍拾肆元
。
被告乙○○應給付原告新台幣參佰貳拾貳元，及自97年10月29日
起至系爭土地遷讓返還原告止，按月給付原告新台幣壹佰陸拾壹
元。
原告其餘之訴駁回。
本判決原告勝訴部分，得假執行。
訴訟費用由被告負擔十分九，餘由原告負擔。
    事 實 及 理 由
一、按訴狀送達後，原告不得將原訴變更或追加他訴，但請求之
    基礎事實同一者，不在此限，民事訴訟法第255條第1項第2
    款定有明文。原告於本院98年2月10日言詞辯論期日，當庭
    具狀依據土地複丈結果將訴之聲明更正如主文第1項所示，
    核其請求之基礎事實同一，依上述說明，應予准許，合先敘
    明。
二、原告主張：花蓮市○○段228地號土地（下稱系爭土地）為
    原告所有，被告丙○○、乙○○未經原告同意，分別無權占
    有系爭土地如附圖即土地複丈結果圖所示斜線A部分（面積
    約22平方公尺）、B部分（面積約為23平方公尺）興建房屋
    ，經原告向被告請求拆屋還地，均未獲置理，為此爰依民法
    第767條、第179條之規定，請求被告拆除上開建物，返還系
    爭土地予原告，並給付占用系爭土地所獲得之利益等語。並
    聲明：(一)如主文第1、2項所示；(二)被告丙○○應給付原告新
    台幣（下同）616元，並自民國97年10月29日起至系爭土地
    遷讓返還原告止，按月給付原告308元。被告乙○○應給付
    原告644元，並自民國97年10月29日起至系爭土地搬遷返還
    原告止，按月給付原告322元；(三)願供擔保，請准宣告假執
    行；(四)訴訟費用由被告負擔。
三、被告對於占用如附圖所示斜線所示A、B部分興建房屋之事實
    並不爭執，惟以：該等建物從69年起即使用到現在，希望原
    告給予補償等語置辯。
四、本院之判斷：
  (一)原告主張之事實，已據其提出土地登記謄本為證，並經本院
    囑託花蓮地政事務所派員會同履勘測量屬實，有勘驗筆錄、
    現場照片及如附圖所示之花蓮地政事務所土地複丈成果圖附
    卷可憑，並為被告在庭所不爭執，堪信屬實。
  (二)按所有人對於無權占有或侵奪其所有物者，得請求返還之。
    對於妨害其所有權者，得請求除去之，民法第767條定有明
    文。本件被告就其建物占用系爭土地如附圖斜線所示A、B之
    部分，並未能舉出有何合法權源，從而，原告依據民法第
    767條之物上請求權，請求如主文第1、2項所示，為有理由
    ，應予准許。
  (三)按無正當權源使用他人土地，可獲得相當於租金之利益，為
    社會通常之觀念，應依不當得利之法則將所得利益返還土地
    所有人，最高法院61年台上字第1695號著有判例可參。次按
    城市地方房屋之租金，以不超過土地及其建築物申報總價年
    息10%為限；前條規定，於租用基地建築房屋準用之，土地
    法第97條第1項、第105條定有明文。而土地法第97條規定之
    土地價額，係指法定地價而言（土地法施行細則第25條參照
    ），土地法第148條規定土地所有權人依土地法所申報之地
    價為法定地價，倘土地所有權人申請登記而不同時申報地價
    者，以標準地價為法定地價，所謂標準地價，即由該管縣市
    地政機關依土地法第152條或第160條公告之地價，而土地所
    有權人未於公告期間申報地價者，以公告地價80%為其申報
    地價（平均地權條例第16條可參）；故土地法第97條之土地
    申報總價額即指該土地之申報地價而言。而基地租金之數額
    ，除以基地申報地價為基礎外，尚須斟酌基地之位置，工商
    業繁榮之程度，承租人利用基地之經濟價值及所受利益等項
    ，並與鄰地租金相比較，以為決定，最高法院68年度台上字
    第3071號著有判例可參。查原告所有之系爭土地之申報地價
    為每平方公尺1,680元，有土地登記簿謄本1份在卷足憑，而
    系爭土地位於花蓮市○○段，屬於美崙地區之外圍，本院斟
    酌系爭土地坐落位置、交通不便及被告利用該土地之經濟價
    值、所受利益等情狀，認原告就被告使用系爭土地所受相當
    於租金之損害以按申報地價年息5%計算為相當。則原告請求
    被告丙○○給付原告308元【97年7月29日起至97年10月28日
    止共2月，計算式如下：1,680（元/平方公尺）x22平方公尺
    x5%=1,848元，1,848元÷12月＝154元，154元×2月＝308
    元】，及自97年10月29日起至系爭土地遷讓返還原告止，按
    月給付原告154元。請求被告乙○○給付原告322元【97年7
    月29日起至97年10月28日止共2月，計算式如下：1,680（元
    /平方公尺）x23平方公尺x5%=1,932元，1,932元÷12月＝
    161元，161元×2月＝322元】，及自97年10月29日起至系爭
    土地遷讓返還原告止，按月給付原告161元，為有理由，應
    予准許，逾此部分之請求，即屬無據，應予駁回。本判決原
    告勝訴部分，金額未逾50萬元，應依職權宣告假執行，原告
    陳明願供擔保請求宣告假執行，核無必要，併予敘明。
五、結論：原告之訴一部分為有理由，一部分為無理由，依民事
    訴訟法第79條，判決如主文。
中    華    民    國    98    年    2    月    24    日
                        臺灣花蓮地方法院民事庭
                            法      官  湯文章
上列為正本係照原本作成。
如不服本判決，應於送達後20日內，向本院提出上訴狀並表明上
訴理由，如於本判決宣示後送達前提起上訴者，應於判決送達後
20日內補提上訴理由書(須附繕本)。
中    華    民    國    98    年    2     月    24   日
                            法院書記官  黃倪濱


司法院資訊處製作；財團法人民間司法改革基金會備份。
